【裁判字號】    89,易,4321
【裁判日期】    900309
【裁判案由】    詐欺
【裁判全文】
臺灣高雄地方法院刑事判決                        八十九年度易字第四三二一號
    公  訴  人  臺灣高雄地方法院檢察署檢察官
    被      告  乙○○
右列被告因詐欺案件，經檢察官提起公訴（八十七年度偵字第一八一三○號），本院
判決如左：
    主  文
乙○○連續意圖為自己不法之所有，以詐術使人將本人之物交付，處有期徒刑壹年。
    事  實
一、乙○○於民國八十五年四月五日，明知自己經濟已陷於困境，無法支應互助會款
    ，竟思詐取會款以解決其經濟困境，遂基於意圖為自己不法所有之概括犯意，先
    與不知情之詹寶珠（業經不起訴處分，並經再議駁回確定）合組招攬民間互助會
    乙組，分別由乙○○召募甲○等十八名會員（其中會員甲○及張增任各參加二會
    ），詹寶珠負責召募黃福真等十名會員，二人對各自召募之會員自稱為會首，並
    各自負責所召募會員之該互助會事宜；每會新台幣（下同）二萬元，會期自八十
    五年四月五日起至八十七年十月五日止，採內標制，每月五日在高雄市○○區○
    ○街五五巷十號詹寶珠之住處開標，連同會首共計三十一會。甲○信以為真，陷
    於錯誤，參加該互助會二會。乙○○因承受該互助會會員楊富吉、歐陽玨、紀銘
    雄及歐碧引等人之合會，明知其無資力，仍標取上開互助會會款，連同其會首會
    數，共由其標取五會之會款，另詹寶珠負責之會員得標時，乙○○亦以虛報較實
    際得標金額低之得標數額，溢收會款之方式，詐得其負責會員之會款，以此方式
    進行十九會，其中九會為詹寶珠所負責召募之會員標取。至八十六年十一月五日
    即第二十會，甲○以六千六百元標取會款時，乙○○因週轉不靈無法給付甲○得
    標之會款，而於八十六年十一月五日宣告止會。乙○○復承上犯意，向甲○佯稱
    先借予其五十一萬元，以償還其對詹寶珠及潘炯良夫婦之債務後，即可收取詹寶
    珠所負責之死會會款，如此便可交付得標款予甲○，甲○不疑有詐，如數交付予
    乙○○，而乙○○於償還債務後，再向詹寶珠夫婦借款二十萬元，詹寶珠因而僅
    交付部分之死會會款，並以乙○○之債務抵償死會會款，而不願再繳付其餘死會
    會款，乙○○於分別繳付十四萬多元及九萬多元之款項予甲○後，亦無法再繳付
    其餘得標款，並逃逸無蹤，至此甲○始知受騙。乙○○共計詐得會款及借款一百
    零七萬元。
二、案經甲○訴由台灣高雄地方法院檢察署檢察官偵查起訴。
    理  由
一、訊據被告乙○○固坦認確有於八十五年四月五日，與詹寶珠合組招攬民間互助會
    乙組，分別由其召募甲○等十八名會員（其中會員甲○及張增任各參加二會），
    詹寶珠負責召募黃福真等十名會員，對各自召募之會員自稱為會首，並各自負責
    所召募會員之該互助會事宜；每會二萬元，會期自八十五年四月五日起至八十七
    年十月五日止，採內標制，每月五日在高雄市○○區○○街五五巷十號詹寶珠之
    住處開標，連同會首共計三十一會，告訴人甲○參加該互助會二會，且其承受該
    互助會會員楊富吉、歐陽玨、紀銘雄及歐碧引等人之合會，並已標取上開所承受
    之互助會會款，連同其會首會數，共由其標取五會之會款，至八十六年十一月五
    日即第二十會，甲○以六千六百元標取會款，並未給付甲○任何得標之會款，而
    於八十六年十一月五日宣告止會；又確以先清償其積欠詹寶珠夫婦之債務後，由
    詹寶珠收取所負責之死會會款，以為分期清償活會會款為由，向甲○借款五十一
    萬元，甲○如數交付後，其事後再向詹寶珠夫婦借款二十萬元，而其於交付甲○
    二次之上開分期死會會款後，亦無法再繳付任何款項，尚積欠甲○會款及借款等
    事實不諱，惟矢口否認有何詐欺犯行，辯稱：伊起會當時，係因經濟狀況不好，
    連同地下錢莊借款及其他債務，共計約一百五、六十萬左右之債務，故欲以互助
    會來週轉，以此可先不用付息，伊並無詐欺之意思，而向甲○借款五十一萬元，
    係因與詹寶珠及甲○三方協議，伊先償還詹寶珠夫婦之欠款後，由詹寶珠收取交
    付其所負責部分之該互助會死會會款，並已交付二次款項予甲○，分別為十四萬
    多元及十五萬元，事後因與詹寶珠之債務糾紛，詹寶珠不願再交付死會會款，伊
    亦無詐騙之意云云。然查：
  (一)被告確有於八十五年四月五日，與詹寶珠合組招攬民間互助會乙組，二人均為該
    互助會會首，分別由其召募甲○等十八名會員（其中會員甲○及張增任各參加二
    會），詹寶珠負責召募黃福真等十名會員，對各自召募之會員自稱為會首，並各
    自負責所召募會員之該互助會事宜；每會二萬元，會期自八十五年四月五日起至
    八十七年十月五日止，採內標制，每月五日在高雄市○○區○○街五五巷十號詹
    寶珠之住處開標，連同會首共計三十一會，甲○參加該互助會二會，且其承受該
    互助會會員楊富吉、歐陽玨、紀銘雄及歐碧引等人之合會，並已標取上開所承受
    之互助會會款，連同其會首會數，共由其標取五會之會款，至八十六年十一月五
    日，即第二十會，甲○以六千六百元標取會款，因無法給付甲○任何得標之會款
    ，而於八十六年十一月五日宣告止會；又確以先清償其積欠詹寶珠夫婦之債務後
    ，即可向詹寶珠收取所負責之死會會款，如此便可交付得標款予甲○為由，向甲
    ○借款五十一萬元，甲○如數交付後，其事後再向詹寶珠夫婦借款二十萬元，而
    其於分別交付甲○二次之上開分期死會會款後，亦無法再繳付任何款項，尚積欠
    甲○會款及借款等事實，業據被告於本院審理時供承不諱，核與證人即告訴人甲
    ○於偵查及本院審理時證述之情節大致相符，並據證人即該互助會之另一會首詹
    寶珠於偵查及本院審理中證稱屬實，且有該互助會會單影本乙紙、本票影本十五
    紙附卷可稽。是被告此部分之自白核與事實相符，堪信為真實。
  (二)據被告於本院審理時供稱：伊係從事汽車及中古車買賣業務，自八十四年間起，
    因投資生意失敗，向朋友借貸款項，並向地下錢莊借錢每十天即須償還三萬元左
    右之利息，共計積欠債務約有一百五、六十萬元等語。是被告於起會之時，顯已
    陷於週轉困難，明知自己經濟已陷於困境，而無支應互助會款之能力，應堪認定
    。被告於本院審理中復供述：該互助會起會之初，因開標金額太高，自第二、三
    會時起，會員有人欲標取會款，但標不到，所以他們均退會而由伊承擔下來，連
    同伊會首部分，共計十會為伊所有，其中會員楊富吉、歐陽玨、紀銘雄及歐碧引
    等人之合會，均已由伊標取會款，故連同伊會首部分，伊有五會是死會，另承擔
    會員吳東光、李逸慶、葉文夏、李坤泰及鍾秀月等人之會數為活會，而伊為會首
    所負責該互助會部分，會員張增任二會、及林東興、陳金宗、黃春和各一會為死
    會，張增任為伊表哥，陳金宗去大陸了，他們均不未繳付死會會款，只有鍾景明
    之死會部分與伊算清並無欠款等語。又觀之詹寶珠所提出之會單中，會員黃福真
    、柯淑玲及黃章仁係分別以八千六百元、九千元及八千六百元得標，而告訴人所
    提出之會單中，卻係分別以六千五百元、七千六百元及七千六百元得標，證人詹
    寶珠於本院審理時亦證稱：開標時，伊與被告均在場，所以均知得標之金額等語
    ；準此，上開互助會雖已順利進行十九會，除另一會首詹寶珠之九會死會部分，
    被告所負責之該互助會部分，十會死會中有四會係被告標取會款，且其他五會死
    會中，亦有四會無法收取任何會款，僅有會員鍾景明一會有繳付死會會款，而與
    被告算清死會款項並無欠款，是被告係以承受該互助會會員楊富吉、歐陽玨、紀
    銘雄及歐碧引等人之合會，並標取會款，且以虛報較實際得標金額低之得標數額
    ，溢收會款之方式，使上開互助會順利進行十九會，尚不得僅以該互助會以順利
    進行有十九會之多，而遽為被告有利之認定。綜據上述事證以觀，被告於起會時
    ，既已無支付能力，而其所負責之該互助會部分，僅有一會屬正常進行，且由其
    所承受該互助會會數達十會之多，而連同其會首部分，亦有高達五會由其標取會
    款，顯見被告於起會之初即有為自己不法所有之意圖，至為明確，是被告所辯：
    伊並無詐欺犯意云云，顯係事後推諉之詞，不足採信。
  (三)據被告於本院審理時供稱：伊向甲○借款五十一萬元，以償還詹寶珠夫婦之欠款
    ，約定詹寶珠每月給付十四萬多元之死會會款，分十個月給付，就可清償甲○之
    會款及借款，而伊於交付詹寶珠夫婦五十一萬元時，直接扣回第一期款項十四萬
    多元交予甲○，後伊再向詹寶珠夫婦借款二十萬元，因伊與詹寶珠夫婦之債務糾
    紛，故詹寶珠不願再繳付其所負責之死會會款；又甲○得標後，伊並未給付甲○
    任何會款，因伊欠很多錢，伊認為去收會款，他們會用抵債之方式，所以伊均未
    前往收取會款等語。並據證人即告訴人甲○於偵查及本院審理時證稱：因被告向
    伊稱，其與潘炯良（詹寶珠之夫）聯繫結果，如償還其欠潘炯良之借款，則詹寶
    珠夫婦保證給付由詹寶珠所負責該互助會部分之死會會款，故伊才借予被告五十
    一萬元，因如收回該部分之死會會款，則活會會員可損失少一點，伊有收取到被
    告交付之會款二次，分別為十四萬多元及九萬多元，第一次是潘炯良交予被告的
    ，第二次是被告自己湊出來的，但被告於清償詹寶珠夫婦五十一萬欠款時，又抽
    回二十萬元，故詹寶珠夫婦才不願給付死會會款等語。證人詹寶珠於偵查及本院
    審理時亦證述：被告確有向甲○借款以清償對伊之債務，但因被告又向伊借款二
    十萬元，並其他債務糾紛，故應由伊所負責之死會會款中扣除，所以未再交付死
    會會款予被告等語。綜上所述，被告於借款時，早已週轉困難，經濟更陷於困窘
    ，已無償還借款能力，竟向甲○佯稱借款五十一萬元以償還對詹寶珠夫婦之債務
    ，而由詹寶珠將所負責之該互助會死會會款分期繳付予甲○為由，致使甲○信以
    為真，陷於錯誤，如數交付上揭款項予被告。再參以被告於告訴人甲○得標時，
    即明知其前往收取會款，因積欠死會會員債務，他們會以抵債之方式，故均未前
    往收取會款，豈不知其再向詹寶珠夫婦借款，亦會以抵債之方式，而不願繳付所
    負責之死會會款？足徵被告確有意圖為自己不法所有之犯意。是被告所辯：借款
    部分伊亦無詐騙之意云云，應屬事後卸責之詞，尚難採信。
  (四)據被告於本院審理時辯稱：甲○參加該互助會二會，其應得之會款為八十萬元，
    又伊已交付二期款項予甲○，分別為十四萬多元及十五萬元云云，惟證人即告訴
    人甲○於本院審理時證述：伊雖有收取被告所交付二期款項，但係分別為十四萬
    多元及九萬多元，共計二十四萬元等語。是被告所交付之第二期款項，應僅為九
    萬多元，尚難據被告在無任何證據佐證，空言陳稱所交付之第二期款項為十五萬
    元，而據為被告有利之認定。準此，被告積欠告訴人之款項，分別為會款八十萬
    元及借款五十一萬元，扣除已償還之二十四萬元，被告尚積欠告訴人共計一百零
    七萬元，亦堪認定。
  (五)綜上所述，本件事證明確，被告上開詐欺犯行，實堪認定。
二、核被告乙○○所為，係犯刑法第三百三十九條第一項之詐欺取財罪。被告先後二
    次犯行，時間緊接，觸犯構成要件相同之罪名，顯係基於概括犯意反覆為之，應
    依連續犯之規定論以一罪，並加重其刑。爰審酌被告之品行非劣，犯罪之手段、
    目的，所詐得之金額高達一百餘萬元，金額非少，且至今尚未與告訴人達成和解
    ，及犯後態度等一切情狀，量處如主文所示之刑，以資懲儆。
據上論斷，應依刑事訴訟法第二百九十九條第一項前段，刑法第五十六條、第三百三
十九條第一項，罰金罰鍰提高標準條例第一條前段，判決如主文。
中      華      民      國          九十    年      三    月      九    日
                                  臺灣高雄地方法院刑事第六庭
                                      法  官  洪榮家
右正本證明與原本無異。
如不服本判決，應於判決送達後十日內，向本院提出上訴狀。
                                      書記官  曾定家
中      華      民      國          九十    年      三    月      九    日
附錄本案論罪科刑法條全文：
刑法第三百三十九條第一項：
  意圖為自己或他人不法之所有，以詐術使人將本人或第三人之物交付者，處五年以
  下有期徒刑、拘役或科或併科一千元以下罰金。


司法院資訊處製作；財團法人民間司法改革基金會備份。
